臺灣臺東地方法院刑事判決　　　　　　　　　　　　　九十三年度訴字第一四四號
　　公　訴　人　臺灣臺東地方法院檢察署檢察官
　　被　　　告　丙○○
　　　　　　　　乙○○
　　共　　　同
　　選任辯護人　蕭芳芳
右列被告等因違反槍砲彈藥刀械管制條例等案件，經檢察官提起公訴（九十三年度偵
字第一○二號），本院判決如左：
    主  文
丙○○共同未具族群量逾越環境容許量之條件，獵捕保育類野生動物，累犯，處有期
徒刑捌月，扣案之土造獵槍貳枝（槍枝管制編號：0000000000號、000
000000號）均沒收。
乙○○共同未具族群量逾越環境容許量之條件，獵捕保育類野生動物，處有期徒刑柒
月，緩刑貳年，同前項扣案土造獵槍貳枝均沒收。
    事  實
一、丙○○為排灣族之山地原住民，前於民國九十一年三月二十一日因違反野生動物
    保育法等案件，經本院判處有期徒刑六月，併科罰金新臺幣（下同）二十四萬元
    ，於九十一年八月九日執行完畢。猶不知悔改，復與同為排灣族之山地原住民之
    乙○○及「林昌輝（年籍不詳）」之同村成年男子，共同明知臺灣水鹿及臺灣長
    鬃山羊為珍貴稀有保育類野生動物，未逾越環境容許量不得捕獵，於九十二年三
    月二十日中午喝酒時，約定打獵後分食，由丙○○、「林昌輝」分持供作生活工
    具之用，未經許可製造之具有殺傷力之土造獵槍一把（槍枝管制編號：第000
    0000000號），及領有執照乙○○所有之土造獵槍一把（槍枝管制編號：
    第0000000000號），於九十二年三月二十一日不詳時間（起訴書誤繕
    為九十三年），由乙○○駕負責駛車號Ｅ七─四六三一號自用小客車搭載丙○○
    、「林昌輝」，前往臺東縣金峰鄉比魯山自然保留區內，獵捕臺灣水鹿及臺灣長
    鬃山羊各二隻，並請不知情之孫連三協助搬運上開獵物上車後，嗣於同日早上九
    時二十分許，為行政院農委會林務局臺東林區管理處大武工作站人員蔡維輝、潘
    垣甫在臺東縣金峰鄉馬奴爾溪與太麻里溪交界處查獲，丙○○與乙○○等人見事
    機敗露，遂將上開獵物及土造獵槍丟棄並倒車加速逃逸，而於現場扣得上揭土造
    獵槍二把及渠等所獵捕之臺灣水鹿、臺灣長鬃山羊屍體各二隻。
二、案經臺東縣警察局大武分局報請臺灣臺東地方法院檢察署檢察官偵查起訴。
    理  由
一、右揭犯罪事實，業據被告丙○○、乙○○坦承不諱；被告乙○○雖另辯稱，伊只
    是載丙○○，沒有打獵云云，然而將打獵者載往捕獵地點，並運載獵物之行為，
    均屬獵捕之行為分擔，其所辯顯不可採；此外並有證人蔡維輝、潘垣甫、孫連三
    於警詢及偵查中之證述附卷可稽。另扣案之土造獵槍（槍枝管制編號：第000
    0000000號、第0000000000）二把，經送內政部警政署刑事警
    察局鑑驗，鑑驗結果認為槍枝係以具擊發機構之木質槍身加裝土造金屬槍管組合
    而成之土造長槍，以打擊底火（藥）引爆槍管內火藥為發射動力，機械性能良好
    ，可供擊發使用，認具殺傷力，有該局九十二年六月十六日刑鑑字第○九二○○
    八○一一九號鑑驗通知書各一紙及照片八張在卷足憑。再被告等為排灣族人，有
    法務部戶役政連結作業系統二紙在卷可按，又被告等捕獵之獵物，經鑑定為臺灣
    水鹿及臺灣長鬃山羊，係屬珍貴稀有之保育類野生動物，未逾環境容許量，亦有
    行政院農委會農授林務字第○九三一六二三一○八號函、臺東縣政府府農自字第
    ○九二○○七○六八五號函及照片四張附卷可稽。本件事證明確，被告等犯行洵
    堪認定。
二、核被告所為，係違反野生動物保育法第十八條第一項第一款除族群量逾越環境容
    許量以外之保育類野生動物應予保育不得獵捕之規定，而犯同法第四十一條第一
    項第一款之獵捕保育類野生動物罪。被告二人上開犯罪，與「林昌輝」間，有犯
    意聯絡及行為分擔，均為共同正犯。被告丙○○前因違反野生動物保育法等案件
    ，經本院判處有期徒刑六月，併科罰金二十四萬元，於九十一年八月九日執行完
    畢，五年內再犯本件有期徒刑以上之罪，為累犯，應依刑法第四十七條規定，加
    重其刑。審酌被告等為貪圖口腹之慾，獵捕保育類野生動物，有損物種多樣性之
    維護及自然生態之平衡，且置法令規定於不顧，經濟狀況，犯後於本院坦承犯罪
    ，態度尚佳等情及其他一切情狀，分別量處如主文所示之刑。被告乙○○未曾受
    有期徒刑以上刑之宣告，有臺灣高等法院被告全國前案紀錄表在卷可按，本次一
    時失慮，偶罹刑典，事後已坦承犯行，深具悔意，經此刑之宣告後，應知警惕而
  無再犯之虞，本院認前開宣告之刑以暫不執行為適當，爰依刑法第七十四條第一
    款規定，予以宣告緩刑二年，以啟自新。扣案土造獵槍二把為供被告犯本罪所用
    之獵具，應依野生動物保育法第五十二條第一項規定宣告沒收。至扣案臺灣水鹿
    及臺灣長鬃山羊屍體各二隻固為保育類野生動物，依野生動物保育法第五十二條
    第一項規定固「得」宣告沒收，但其查獲時間九十三年三月廿一日距今已近一年
    ，經送縣府鑑定後固未有如何處理之卷證，但既未扣案，又無證據足認有特別保
    存方法維持其現狀，依正常經驗法則，應已自然滅失，爰不諭知沒收。
三、按原住民基於不同之文化傳統，其所追求之價值與其他族群迥然不同，其傳統生
    活之內涵與其他族群有甚大之差異。而原住民依先祖所留下之傳統方式製造簡易
    獵槍上山獵捕飛禽走獸，並將所得獵物與族人分享，本屬原住民傳統生活方式中
    極為重要之一部分，此乃眾所皆知之事實。近年來，原住民之生活型態雖已因社
    會之整體發展及族群之融合而發生重大之改變，其專以狩獵為生或以狩獵為主要
    生活內容者，雖已極為罕見，惟自製簡易獵槍，於農閒或工作之餘入山狩獵，仍
    屬部分原住民難以忘情之生活內容。是內政部於九十一年十月二日公布之槍砲彈
    藥刀械許可及管理辦法第一條明訂，本辦法依槍砲彈藥刀械管制條例（以下簡稱
    本條例）第六條之一第一項及第二十條第三項規定訂定之；其中第十五條第一項
    並規定，原住民因狩獵、祭典等生活需要，得申請製造、運輸或持有自製之獵槍
    、漁槍。依該辦法之規定，只要不具備該辦法第八條所規定之消極條件，並完成
    警察機關之報備及發照手續後，即可自製或持有獵槍。換言之，原住民依前開管
    理辦法之規定自製或持有自製獵槍，乃至於持槍入山狩獵，除有違反野生動物保
    育法之情形外，本非法所不許。是綜合立法者正視原住民文化之差異性而於歷次
    修法所展現對原住民文化傳統之尊重和寬容，槍砲彈藥刀械管制條例第二十條第
    一項所謂：「原住民製造、運輸或持有而供作生活工具之用之自製獵槍」自應解
    釋為：「原住民本於其文化傳統所形成之特殊習慣，專為其於生活中從事狩獵、
    祭典等活動使用，而以傳統方式所製造、運輸或持有之自製簡易獵槍。」，故原
    住民本於其文化傳統所形成之特殊習慣，專為其於生活中所從事之狩獵活動為目
    的，而以傳統方法製造或持有簡易獵槍，即應有前揭規定之適用，不以恃狩獵為
    生或以狩獵為其生活主要內容者為限，始與立法本旨相契合。又同條更於九十三
    年六月二日增訂第四項規定：「主管機關應輔導原住民及漁民依法申請自製獵、
    漁槍」，揆其立法意旨，即係希冀主管機關以輔導來代替行政處罰。查被告為排
    灣族之山地原住民，已如前述，其雖非恃狩獵為生，惟其本於狩獵之文化傳統所
    形成特殊習慣，以傳統方法專為打獵而自製並持有扣案土造獵槍乙節，核與目前
    原住民之現況並無違背，且其於所言於喝酒時約定打獵，並分享獵捕物品，亦不
    至與常情違背，應可認屬其傳統生活方式之一，基於前述尊重原住民文化傳統及
    特殊生活習慣之立法本旨，依槍砲彈藥刀械管制條例第二十條第一項後段之規定
    ，本件被告等持有獵槍係為獵取動物為食，亦堪認作為生活工具之用，均符合上
    開條例第二十條第一項規定，是渠等持有自製獵槍之行為，既屬行為不罰，本應
    依刑事訴訟法第三百零一條第一項諭知無罪，惟公訴人認此部分與違反野生動物
    保育法第四十一條第一項第一款之罪間有裁判上一罪之牽連關係，爰不另為無罪
    之諭知，附此敘明。
據上論斷，應依刑事訴訟法第二百九十九條第一項前段，野生動物保育法第四十一條
第一項第一款、第五十二條第一項，刑法第十一條、第二十八條、第四十七條、第七
十四條第一款，判決如主文。
本案經檢察官甲○到庭執行職務。
中      華      民      國      九十四      年    一      月    二十    日
                                  臺灣臺東地方法院刑事第一庭
                                      審判長法  官  洪兆隆
                                            法  官  黃珮茹
                                            法  官  呂煜仁
右正本證明與原本無異。
如不服本判決，應於判決送達後十日內向本院提出上訴狀。（須附繕本）
「切勿逕送上級法院」
                                            書記官  王敏玉
中      華      民      國      九十四      年    一      月   二十四  日
附錄判決所引法條：
野生動物保育法第四十一條第一項第一款
有下列情形之一，處六月以上五年以下有期徒刑，得併科新台幣二十萬元以上一百萬
元以下罰金：
一  未具第十八條第一項第一款之條件，獵捕、宰殺保育類野生動物者。
